最高法院民事判決　　　　　　　　　　　　　　　八十七年度台上字第二四○八號
　　上　訴　人　聯昌消防工程有限公司
　　法定代理人　謝受光
　　被 上訴 人　臺灣三崎實業股份有限公司
　　法定代理人　黃翠花
右當事人間請求給付貨款事件，上訴人對於中華民國八十六年十二月二十二日臺灣高
等法院第二審判決（八十五年度上字第二八五號），提起上訴，本院判決如左：
    主  文
原判決廢棄，發回臺灣高等法院。
    理  由
本件被上訴人主張：上訴人於民國八十二年、八十三年間向伊訂購消防器材海龍１３
○１一百具，價金新臺幣（下同）五百七十二萬二千五百元；海龍滅火系統一批，價
金二百十七萬六千一百八十八元；消防栓十八具、手動開關、蜂鳴器等器材，價金六
十六萬七千零十元，伊已依約交貨，詎上訴人僅給付部分價金，尚欠貨款一百二十八
萬零六百二十三元未付等情，求為命上訴人如數給付並加計遲延利息之判決。
上訴人則以：兩造間並未訂立買賣契約，而係合作爭取訴外人東和鋼鐵企業股份有限
公司（下稱東和公司）發包之工程，約定伊提供資金，由被上訴人代為進口系爭貨物
及提供設計、技術指導等服務，助伊標得東和公司之工程，伊則給予被上訴人系爭貨
物進口價格百分之三至百分之五之利潤，被上訴人請求給付貨款，於法無據。又本件
消防系統未經政府消防主管機關測試通過，驗收程序尚未完成，伊並無給付被上訴人
合作款項之義務。況上開消防器材中所使用之海龍材料（ＨＡＬＯＮ），依蒙特婁議
定書之規定，已於八十三年一月一日禁用，兩造間合作契約，因嗣後法令變更而致給
付不能，此項給付不能非可歸責於伊，按民法第二百二十五條第一項或第二百六十六
條第一項規定，伊無給付之義務。退而言之，縱認被上訴人得主張貨款請求權，其請
求權亦早逾二年之時效期間而消滅等語，資為抗辯。
原審維持第一審所為上訴人敗訴之判決，無非以：被上訴人主張之事實，業據提出統
一發票二紙及發貨單五張為證，經核發貨單上均有上訴人之職員鄭錦棋之簽名、或加
蓋上訴人公司章或載明上訴人公司等字樣，而上訴人就其已付貨款五百五十萬元及一
百五十萬元乙節亦不爭執，且自承有向被上訴人買東西，鄭錦棋為伊公司技術人員等
語，堪認被上訴人之主張為真實。雖上訴人抗辯兩造間係訂立合作契約云云，但經被
上訴人否認後，並未能舉證以實其說。至上訴人聲請訊問之證人林如山，經查並不在
國內，上訴人復自陳無法聯絡到該證人，已無從訊問。又依一般經驗法則，兩造間果
為合作契約關係，被上訴人即無開立統一發票與上訴人之必要，惟本件上訴人非但收
受被上訴人開立之統一發票，並據以辦理營利事業所得稅申報，為其所不爭，且上訴
人與訴外人東和公司訂立工程合約時，未將被上訴人列為契約當事人，亦與一般合作
契約之情形有別，則縱證人林如山到場作證，亦難資為兩造間確有合作契約存在之證
明。按買賣契約，係當事人約定一方移轉財產權於他方，他方支付價金之契約，又當
事人就標的物及其價金互相同意時，買賣契約即為成立，民法第三百四十五條定有明
文。本件依被上訴人提出之前揭發貨單、統一發票等件，及上訴人自承有匯款與被上
訴人之事實，足認兩造間就系爭貨物及價金已有合意。至上訴人抗辯伊於被上訴人主
張之訂購日期即八十二年二月十九日前之八十一年十二月十九日及同年月三十日已先
匯款三百萬元與被上訴人，可證兩造間係合作契約而非買賣契約云云。惟依上訴人所
陳，被上訴人係於八十一年十月間，透過兩造友人之介紹，向上訴人表示願代上訴人
進口系爭貨品，上訴人依約先行匯款三百萬元與被上訴人，供其進口系爭產品，俟交
付系爭貨物後再給付尾款等情，與一般買賣交易，有先由買受人預付部分貨款，俟出
賣人交貨後，再給付尾款之情形並不相悖。上訴人執此抗辯本件非屬買賣而係合作契
約云云，殊不足採。次查被上訴人否認兩造有須經消防單位測試通過之約定，上訴人
就此項約定亦未能舉證證明。再被上訴人業於八十二年二月十九日交貨，而蒙特婁議
定書則自八十三年一月一日起禁用海龍材料，對上訴人與東和公司自八十二年二月十
五日至同年六月十五日間之承攬契約，並無影響。上訴人向被上訴人訂購海龍材料設
備，自不生契約無效或給付不能情事。末查被上訴人對於上訴人之貨款請求權，須於
上訴人所訂購之消防器材由被上訴人代上訴人裝設於定作人即東和公司自動滅火系統
工程，並經東和公司人員會同測試合格後，方得請求，為上訴人所不爭，而上開滅火
系統，於八十三年十一月八日始經驗收完成，有東和公司職員林瑞清及上訴人職員鄭
錦棋簽署之驗收紀錄為證，故被上訴人對於上訴人之貨款請求權消滅時效，應自八十
三年十一月八日開始進行。被上訴人係於八十四年八月十八日，依督促程序聲請對上
訴人核發支付命令，依民法第一百二十九條第一項第二款規定，與起訴有同一中斷時
效之效力，其請求權自未罹於時效而消滅。從而被上訴人本於買賣之法律關係，訴請
上訴人給付貨款一百二十八萬零六百二十三元本息，應予准許等詞，為其判斷之基礎
。
查上訴人於第一審審理時固陳稱曾向被上訴人購買貨品，惟否認被上訴人之主張，且
稱「價格不符，收到之貨品約五百萬元」云云（見一審卷第十二頁）。而觀之被上訴
人提出之統一發票及發貨單，前者金額計七百八十九萬八千六百八十八元，後者金額
則為六十六萬二千五百十五元，兩者合計八百五十六萬一千二百零三元，與被上訴人
主張之三筆買賣價金（消防器材海龍１３０１一百具五百七十二萬二千五百元；海龍
滅火系統一批二百十七萬六千一百八十八元；消防栓十八具、手動開關、蜂鳴器等器
材六十六萬七千零十元，計八百五十六萬五千六百九十八元），並不相符。經扣除原
審所認上訴人已付之金額五百五十萬元與一百五十萬元，其餘額亦與被上訴人主張者
有所出入。究竟兩造買賣之貨品價額若干？原審未詳加調查審認，遽准被上訴人請求
，已嫌速斷。次查原審先以被上訴人提出之統一發票及發貨單，認上訴人於八十二、
三年間向被上訴人訂購系爭貨品；嗣又因上訴人陳稱，被上訴人於八十一年十月間，
透過兩造友人之介紹，向上訴人表示願代其進口系爭貨品，上訴人於八十一年十二月
間先行匯款三百萬元與被上訴人，俟交貨後再給付尾款云云，謂與一般買賣交易，有
先由買受人預付部分貨款，俟交貨後，再給付尾款之情形不悖，似又認本件買賣關係
成立於八十一年十月間，前後不一，亦非無矛盾。再者，原審多次通知證人林如山到
庭作證，通知單均經該證人本人簽收，似已合法送達。上訴人亦一再請求命該證人出
庭作證，雖稱林如山在美國，惟其間證人一度回國，上訴人並即時陳明請求傳訊，且
從未陳稱無法聯絡到證人（原審卷一八○頁上訴人係稱「尚未直接聯絡到證人本人」
），乃原審竟未訊問該證人，徒以前揭情詞，即為上訴人不利之判決，並有可議。上
訴論旨，指摘原判決不當，求予廢棄，非無理由。
據上論結，本件上訴為有理由，依民事訴訟法第四百七十七條第一項、第四百七十八
條第一項，判決如主文。
中      華      民      國    八十七    年      十      月     十五     日
                              最高法院民事第六庭
                                  審判長法官  蕭  亨  國
                                        法官  吳  正  一
                                        法官  楊  隆  順
                                        法官  陳  淑  敏
                                        法官  陳  國  禎
      右正本證明與原本無異
                                              書  記  官
中      華      民      國    八十七    年     十一     月      六      日
